ACORDAO-COMPLETO-2492050

ACÓRDÃO 12339/2021 ATA 32/2021 - SEGUNDA CÂMARA

VISTOS, relatados e discutidos este processo de aposentadoria de ex-servidora do Tribunal Regional do Trabalho da 5ª Região/BA,
ACORDAM os Ministros do Tribunal de Contas da União, reunidos em sessão da Segunda Câmara, diante das razões expostas pelo relator e com fundamento na Constituição Federal, art. 71, III e IX e na Lei 8.443/1992, arts. 1º, V, e 39, II, em:
9.1. considerar ilegal, recusando-lhe registro, o ato de aposentadoria de Rilza Maria Schramm Pereira, com base nos arts. 71, inciso III, da Constituição Federal, 1º, inciso V, e 39, inciso II, da Lei 8.443/1992 e 260, § 1º, do Regimento Interno;
9.2. dispensar o ressarcimento das quantias indevidamente recebidas de boa-fé (Enunciado 106 da súmula da jurisprudência predominante do TCU) ;
9.3. determinar, com fulcro no art. 262, caput, do Regimento Interno deste Tribunal, ao Tribunal Regional do Trabalho da 5ª Região/BA, sob pena de responsabilidade solidária da autoridade administrativa omissa, que: 
9.3.1. faça cessar os pagamentos decorrentes do ato impugnado, comunicando ao TCU, no prazo de 15 (quinze) dias, as providências adotadas;
9.3.2. emita novo ato de aposentadoria, livre das irregularidades apontadas, submetendo-o ao TCU, no prazo de 30 (trinta) dias;
9.3.3. comunique ao interessado, no prazo de 15 (quinze) dias, o teor desta decisão, alertando-o de que o efeito suspensivo proveniente da interposição de eventual recurso não o exime da devolução dos valores percebidos indevidamente após a respectiva notificação, caso o recurso não seja provido;
9.3.4. envie a este Tribunal, no prazo de 30 (trinta) dias, contados da ciência desta decisão, documentos comprobatórios de que o interessado está ciente da presente deliberação.

Em exame ato de aposentadoria remetido pelo Tribunal Regional do Trabalho da 5ª Região/BA ao TCU  para fins de análise e julgamento.

Segunda Câmara

Tribunal Regional do Trabalho da 5ª Região/BA.

3. Interessados/Responsáveis:
3.1. Interessado: Rilza Maria Schramm Pereira (XXX.135.835-XX).

13.1. Ministros presentes: Bruno Dantas (Presidente), Augusto Nardes (Relator), Aroldo Cedraz e Raimundo Carreiro.
13.2. Ministros-Substitutos presentes: Marcos Bemquerer Costa e André Luís de Carvalho.

AUGUSTO NARDES

Adoto como relatório a instrução transcrita a seguir, com os ajustes de forma que julgo pertinentes, a qual foi elaborada no âmbito da Secretaria de Fiscalização de Integridade de Atos e Pagamentos de Pessoal e de Benefícios Sociais (Sefip) , e cujo encaminhamento teve a anuência do dirigente daquela unidade técnica e do representante do Ministério Público junto ao TCU (peças 5 a 7) :
"INTRODUÇÃO
1. Trata-se de ato inicial de aposentadoria, submetido, para fins de registro, à apreciação do Tribunal de Contas da União (TCU) , de acordo com o art. 71, inciso III, da Constituição Federal.  O ato foi cadastrado e disponibilizado ao TCU por intermédio do Sistema e-Pessoal, na forma do art. 2º e 4º da Instrução Normativa TCU 78/2018.
2. O ato desse processo pertence às seguintes unidades:
2.1. Unidade emissora: Tribunal Regional do Trabalho da 5ª Região/BA.
2.2. Unidade cadastradora:  Tribunal Regional do Trabalho da 5ª Região/BA.
2.3. Subunidade cadastradora: Inativos e Pensionistas.
EXAME TÉCNICO
Procedimentos aplicados
3. Os procedimentos para exame, apreciação e registro de atos de pessoal encontram-se estabelecidos na Instrução Normativa TCU 78/2018 e na Resolução TCU 206/2007. Essas normas dispõem que os atos de pessoal disponibilizados por meio do e-Pessoal devem ser submetidos previamente a críticas automatizadas, com base em parâmetros predefinidos.
4. As críticas das informações cadastradas na etapa de coleta do ato foram elaboradas e validadas levando-se em conta as peculiaridades de cada ato. Os itens verificados nessa etapa são inerentes a dados cadastrais, fundamentos legais, mapa de tempo, ficha financeira, assim como eventuais ocorrências de acumulação. Trata-se de verificações abrangentes, minuciosas e precisas e sem a necessidade de ação humana e, portanto, menos suscetível a falhas. As críticas aplicadas estão discriminadas no sistema, no Menu e-Pessoal, opção 'Crítica', que podem ser acessadas mediante concessão de perfil específico a servidores do TCU responsáveis pela análise.
5. Além das críticas automatizadas, há verificação humana adicional no caso de haver alertas do sistema ou informações não formatadas, como esclarecimentos do gestor ou do controle interno.  
6. As críticas também consideram os registros do Sistema Integrado de Administração de Recursos Humanos (Siape) . O Siape disponibiliza informações atualizadas sobre as parcelas que integram os proventos, diferentemente, portanto, do e-Pessoal, que informa as parcelas no momento do registro do ato. 
7. Essa confrontação com o Siape fornece uma visão atual e verdadeira da situação, o que permite descaracterizar irregularidades e inconsistências que, embora constantes do e-Pessoal, já foram corrigidas.
8. As verificações detectadas no ato encontram-se discriminadas na aba de pendências do ato no sistema e-Pessoal, bem como no espelho do ato contemplado por esta instrução.
Exame das Constatações
9. Ato: 18115/2018 - Inicial - Interessado: RILZA MARIA SCHRAMM PEREIRA - CPF: XXX.135.835-XX
9.1. Parecer do Controle Interno: considerar o ato Legal.
9.2. Constatações e análises: 
9.2.1. Houve o registro de pelo menos uma rubrica com 'Denominação para análise pelo TCU = Vantagem de caráter pessoal (811 - VANTAGEM PESSOAL NOMINALMENTE IDENTIFICADA- INATIVO PROVISÓR (Vantagem de caráter pessoal - VPNI art. 62-A Lei 8.112/90) - R$ 298,44) .
a. Justificativa do Gestor de Pessoal: Não há. Verificação efetuada no âmbito do TCU.
b. Análise do Controle Interno:  Não há. Verificação efetuada no âmbito do TCU.
c. Análise da Equipe Técnica: Ilegal
Incorporação de 1/10 de FC-4 em decorrência do exercício de função em data anterior a 8/4/1998. Contudo, a servidora não faz jus à referida incorporação, haja vista que exerceu a função por apenas 4 meses e 24 dias e o período já foi utilizado para a incorporação de quintos de outra função.
9.2.2. Houve o registro de pelo menos uma rubrica com 'Denominação para análise pelo TCU = Vantagem de caráter pessoal (811 - VANTAGEM PESSOAL NOMINALMENTE IDENTIFICADA- INATIVO PROVISÓR (Vantagem de caráter pessoal - VPNI art. 62-A Lei 8.112/90) - R$ 1.373,77) .
a. Justificativa do Gestor de Pessoal: Não há. Verificação efetuada no âmbito do TCU.
b. Análise do Controle Interno:  Não há. Verificação efetuada no âmbito do TCU.
c. Análise da Equipe Técnica: Legal
Incorporação de 2/5 de FC-5 em decorrência do exercício de função em data anterior a 8/4/1998. A aludida incorporação de quintos/décimos está em consonância com os critérios fixados nas Leis 8.911/1994 e 9.624/1998, com a jurisprudência deste Tribunal (Decisão 925/1999-Plenário, de relatoria do Ministro Walton Alencar, e Acórdão 731/2003-TCU-Plenário e 732/2003-Plenário, ambos de relatoria do Ministro Guilherme Palmeira) , e com a decisão do Supremo Tribunal Federal no RE 638.115/CE.
9.3. O quadro resumo de ocorrências e, quando for o caso, o detalhamento da norma legal e da jurisprudência para as inconsistências acima elencadas encontra-se no anexo II dessa instrução. 
9.4. Encaminhamento do ato: 
9.4.1. Considerar ILEGAL e recusar registro do ato de Aposentadoria de RILZA MARIA SCHRAMM PEREIRA do quadro de pessoal do órgão/entidade Tribunal Regional do Trabalho da 5ª Região/BA, com base nos arts. 71, inciso III, da Constituição Federal, 1º, inciso V, e 39, inciso II, da Lei 8.443/1992 e 260, § 1º, do Regimento Interno.
9.4.2. Com fulcro no art. 262, caput, do Regimento Interno deste Tribunal, determinar ao órgão/entidade Tribunal Regional do Trabalho da 5ª Região/BA que: 
a. dê ciência, no prazo de quinze dias, contados da notificação, do inteiro teor desta deliberação ao interessado, alertando-o de que o efeito suspensivo proveniente da interposição de eventuais recursos junto ao TCU não o exime da devolução dos valores percebidos indevidamente, caso o recurso não seja provido.
b. informe o teor do acórdão que vier a ser prolatado, encaminhando ao TCU, no prazo de trinta dias, comprovante da data de ciência pelo interessado, nos termos do art. 4º, § 3º, da Resolução TCU 170/2004.
c. emita novo ato, livre da irregularidade ora apontada, em substituição ao ato de Aposentadoria de RILZA MARIA SCHRAMM PEREIRA, submetendo-o à nova apreciação por este Tribunal, na forma do artigo 260, caput, também do Regimento.
d. dispense a devolução dos valores indevidamente recebidos de boa-fé até a data da ciência do órgão/entidade Tribunal Regional do Trabalho da 5ª Região/BA, do acórdão que vier a ser proferido, com base no Enunciado 106 da Súmula da Jurisprudência do TCU.
e. faça cessar todo e qualquer pagamento relativo ao ato impugnado de RILZA MARIA SCHRAMM PEREIRA, no prazo máximo de quinze dias, contados da ciência da decisão deste Tribunal, sob pena de ressarcimento das quantias pagas após essa data pelo responsável.
CONCLUSÃO
10. A abrangência e a profundidade das verificações levadas a efeito fundamentam convicção de que o ato 18115/2018 pode ser apreciado pela ilegalidade, em razão das irregularidades apontadas no item Exame das Constatações desta instrução, que representam afronta à legislação e à jurisprudência de referência.
11. O aludido ato deu entrada neste Tribunal há menos de cinco anos, não sendo aplicável, portanto, o procedimento de contraditório e ampla defesa determinado pelo Acórdão 587/2011-TCU-Plenário.
PROPOSTA DE ENCAMINHAMENTO
12. Ante o exposto, com fundamento no art. 71, inciso III, da Constituição Federal, no art. 1º, inciso V, e art. 39, incisos I e II, da Lei 8.443/1992, no art. 260 do Regimento Interno do Tribunal de Contas da União, propõe-se: 
12.1. Considerar ILEGAL e recusar registro do ato inicial de Aposentadoria de RILZA MARIA SCHRAMM PEREIRA do quadro de pessoal do órgão/entidade Tribunal Regional do Trabalho da 5ª Região/BA, com base nos arts. 71, inciso III, da Constituição Federal, 1º, inciso V, e 39, inciso II, da Lei 8.443/1992 e 260, § 1º, do Regimento Interno, haja vista que houve incorporação de 1/10 de FC-4 em decorrência do exercício de função, embora a servidora não faça jus à referida incorporação em razão de haver exercido a função por apenas 4 meses e 24 dias e o período já tenha sido utilizado para a incorporação de quintos de outra função.
12.2. Com fulcro no art. 262, caput, do Regimento Interno deste Tribunal, determinar ao órgão/entidade Tribunal Regional do Trabalho da 5ª Região/BA que: 
12.3. emita novo ato, livre da irregularidade ora apontada, em substituição ao ato de Aposentadoria de RILZA MARIA SCHRAMM PEREIRA, submetendo-o à nova apreciação por este Tribunal, na forma do artigo 260, caput, também do Regimento.
12.4. faça cessar todo e qualquer pagamento relativo ao ato impugnado de RILZA MARIA SCHRAMM PEREIRA, no prazo máximo de quinze dias, contados da ciência da decisão deste Tribunal, sob pena de ressarcimento das quantias pagas após essa data pelo responsável.
12.5. dê ciência, no prazo de quinze dias, contados da notificação, do inteiro teor desta deliberação ao interessado, alertando-o de que o efeito suspensivo proveniente da interposição de eventuais recursos junto ao TCU não o exime da devolução dos valores percebidos indevidamente, caso o recurso não seja provido.
12.6. dispense a devolução dos valores indevidamente recebidos de boa-fé até a data da ciência do órgão/entidade Tribunal Regional do Trabalho da 5ª Região/BA, do acórdão que vier a ser proferido, com base no Enunciado 106 da Súmula da Jurisprudência do TCU.
12.7. informe o teor do acórdão que vier a ser prolatado, encaminhando ao TCU, no prazo de trinta dias, comprovante da data de ciência pelo interessado, nos termos do art. 4º, § 3º, da Resolução TCU 170/2004."
	É o relatório.

não há.

Procurador Júlio Marcelo de Oliveira.

PESSOAL. ATO DE APOSENTADORIA. TEMPO INSUFICIENTE PARA A CONCESSÃO DE PARCELA DE QUINTOS. ILEGALIDADE. NEGATIVA DE REGISTRO. DETERMINAÇÕES.

APOSENTADORIA (APOS)

Secretaria de Fiscalização de Integridade de Atos e Pagamentos de Pessoal e de Benefícios Sociais (Sefip).

Tratam os autos de ato de concessão de aposentadoria de Rilza Maria Schramm Pereira, do quadro de pessoal do Tribunal Regional do Trabalho da 5ª Região/BA.
2.	Em suas análises, a Secretaria de Fiscalização de Integridade de Atos e Pagamentos de Pessoal e de Benefícios Sociais (Sefip) entendeu como regular a incorporação de 2/5 de FC-5 em decorrência do exercício de função em data anterior a 8/4/1998, por estar em consonância com os critérios fixados nas Leis 8.911/1994 e 9.624/1998, bem como com a jurisprudência deste Tribunal (Decisão 925/1999-Plenário, de relatoria do Ministro Walton Alencar, e Acórdão 731/2003-TCU-Plenário e 732/2003-Plenário, ambos de relatoria do Ministro Guilherme Palmeira) , e com a decisão do Supremo Tribunal Federal no RE 638.115/CE. 
3.	No entanto, a unidade instrutiva considerou irregular a incorporação de 1/10 de FC-4 que, embora decorrente do exercício de função em data anterior a 8/4/1998, foi exercida por apenas 4 meses e 24 dias e o período já foi utilizado para a incorporação de quintos, referida no parágrafo anterior. Por esse motivo, propôs, com a anuência do Ministério Público junto a este Tribunal (MPTCU) , a apreciação pela ilegalidade do ato.
4.	Desde já, manifesto minha concordância com o posicionamento uniforme exarado nos autos e adoto os fundamentos utilizados como razões de decidir.
5.	De fato, verificando os dados constantes do ato da interessada (peça 3) , pode-se constatar que o tempo da função FC-4 (4m 24d) foi agregado ao templo de FC-5 e FC-2 (1a 7m 12d) para a concessão da vantagem de 4/10, não remanescendo tempo suficiente para a concessão de mais 1/10 à interessada. Dessa forma, o ato deve ser considerado ilegal, na forma proposta pelos pareceres técnicos, com determinação ao órgão de origem para a devida regularização.	
	Ante o exposto, Voto no sentido de que o Tribunal adote o acórdão que ora submeto à deliberação deste Colegiado.

TCU, Sala das Sessões Ministro Luciano Brandão Alves de Souza, em 14 de setembro de 2021.
Ministro JOÃO AUGUSTO RIBEIRO NARDES
Relator